臺灣高等法院臺中分院民事判決　93年度上易字第331號
上　訴　人　丙○○
　　　　　　乙○○
共　　　同
訴訟代理人　林根煌　律師
被上訴人　　戊○○
　　　　　　己○○
　　　　　　甲○○○
　　　　　　庚○○○
　　　　　　（均兼張松雄之承受訴訟人）
共　　　同
訴訟代理人　蔡壽男　律師
上列當事人間請求拆屋還地事件，上訴人對於民國93年11月11日
臺灣臺中地方法院91年度訴字第2633號第1審判決提起上訴，本
院於94年6月15日言詞辯論終結，判決如下：
    主     文
原判決關於命上訴人丙○○給付部分及該部分訴訟費用之裁判暨
假執行之宣告部分均廢棄。
上開廢棄部分，被上訴人在第一審之訴及假執行之聲請均駁回。
其餘上訴駁回。
第二審訴訟費用由上訴人乙○○負擔。
    事實及理由
一、本件第一審原告張松雄於原審起訴後，於民國92年7月15日
    死亡，被上訴人戊○○、己○○、甲○○○、庚○○○為其
    繼承人，其等於原審審理中聲明承受訴訟，原審予以准許，
    核無不合。又被上訴人於起訴狀繕本送達上訴人後，將原訴
    之聲明第二項請求上訴人連帶給付新台幣（下同）133,920
    元，及自民國91年8月3日起至交還前項土地之日止，按年給
    付26,784元，縮減為如原審判決主文第二項所示；並追加依
    侵權行為之法律關係請求上訴人給付上開款項，上訴人同意
    此項追加，依民事訴訟法第255條第1項第1款、第3款之規定
    ，均應准許，合先敘明。
二、被上訴人起訴主張：坐落台中市○區○○段7小段3─10地號
    建地面積35平方公尺（實測面積為43平方公尺）及同小段3
    ─13地號建地面積38平方公尺（實測面積為41平方公尺）之
    2筆土地（下稱系爭土地）為被上訴人所共有。詎上訴人於
    民國84年10月間不顧被上訴人之阻止，以因時效已取得地上
    權為由，擅自越界違章建築房屋（門牌號碼台中市○○路○
    段65號，下稱系爭房屋），作為擴大經營西藥行營業之用，
    占用系爭3─10地號土地上如原審判決附圖（下同）所示Ｄ
    部分面積3平方公尺，及系爭3─13三地號土地上如附圖所示
    Ｂ部分面積6平方公尺之土地。上訴人無正當權源使用系爭
    土地，自屬無權占有，被上訴人自得依民法第767條規定訴
    請上訴人拆屋還地。又系爭土地位於台中市○○路與福音路
    交叉口，屬中華路及公園路夜市範圍，附近商業發達，上訴
    人無權占用被上訴人共有之系爭土地作為營業之用而受利益
    ，致被上訴人遭受損害，被上訴人依民法第184條、第179條
    規定請求上訴人連帶給付自86年8月2日起至91年8月2日止共
    計五年，按系爭土地申報地價每平方公尺26,784元按年息百
    分之10計算之相當於租金之不當得利，共計120,528元，及
    自91年8月3日起至交還土地之日止，按年給付24,105元計算
    之不當得利或損害金。爰基於所有人之物上請求權及不當得
    利、侵權行為之法律關係提起本訴，請求判決(一)上訴人應將
    坐落台中市○區○○段7小段3─10號土地上如附圖所示Ｄ部
    分面積3平方公尺及坐落同小段3─13地號土地內如附圖所示
    Ｂ部分面積6平方公尺之地上建物拆除，將土地返還被上訴
    人。(二)上訴人應連帶給付被上訴人120,528元，及自民國91
    年8月3日起至交還前項土地之日止，按年給付被上訴人24,1
    05元。原審判決被上訴人勝訴，對於上訴人之上訴，聲明：
    駁回上訴。
三、上訴人則以：(1)上訴人乙○○所有坐落台中市○區○○段7
    小段2－1地號土地，與被上訴人所有系爭2筆土地相毗鄰，2
    －1地號土地雖有缺角情形，但數十年前該地上房屋建築時
    ，即無視該缺角之存在，而越界使用相鄰之系爭2筆土地。
    嗣上訴人乙○○與訴外人丁○○○，於80年間共同向訴外人
    李梅治購買坐落台中市○區○○段七小段1－22、2、2－1、
    3─11地號4筆土地，及門牌號碼台中市○○路○段65號之房
    屋。其二人買受上開房地時，依地籍線之情形，應已知悉該
    65號房屋，有占用被上訴人共有系爭2筆土地一部份之情形
    ，而被上訴人戊○○為丁○○○之配偶，亦應知悉。之後丁
    ○○○將其應有部分全部轉讓予上訴人乙○○，上訴人就該
    65號房屋為整修時，係按原房屋位置建築，該65號房屋整修
    完成後供上訴人經營之老順安西藥行營業使用，於85年2月6
    日重新開幕，但被上訴人等人遲至同年3月20日，始由被上
    訴人庚○○○以存證信函要求上訴人拆除建物，則被上訴人
    未於上訴人越界建築時即時提出異議，依民法第796條前段
    規定，不得再行要求上訴人拆除房屋。(2)位於系爭2筆土地
    上之房屋（門牌號碼中華路2段67、69號），於57年建築時
    ，就目前上訴人占用部分（即複丈成果圖所示Ｂ、Ｄ部分）
    ，即未加使用，顯係當時之土地所有人容許系爭房屋使用該
    Ｂ、Ｄ部分土地，而該67、69號房屋則使用上訴人所有2─1
    地號土地之一部份。此種交互使用對方土地之情形，核屬租
    賃（最高法院75年度第五次民事庭會議決議參照），應有民
    法第425條買賣不破租賃規定之適用，因此，上訴人所有之
    系爭房屋使用系爭二筆土地Ｂ、Ｄ部分，並非無權占有，被
    上訴人請求拆屋還地及返還不當得利，自非正當。(3)被上訴
    人請求拆除系爭房屋之一部份，就收回之基地，並無法建築
    使用，但上訴人之房屋因此部分拆除，將造成漏水等重大損
    害，且被上訴人請求拆除系爭房屋之部分包括柱子，其拆除
    勢將影響系爭房屋之結構安全，應認被上訴人本件請求乃權
    利行使之濫用，不應准許。(4)系爭二筆土地上，門牌號碼中
    華路2段67、69號之房屋於57年間興建時，就如複丈成果圖
    所示Ｂ、Ｄ部分不為使用，且與被上訴人所有房屋使用共同
    柱，足以引起上訴人之正當信任，認被上訴人不欲行使其所
    有權之物上請求權，今被上訴人再為請求，有違誠信原則，
    自不應准許等情置辯，爰上訴聲明，求為判決：(一)原判決廢
    棄(二)上開廢棄部分，被上訴人在第一審之訴及假執行之聲請
    均駁回。
四、兩造不爭執之事實：
  (一)坐落台中市○區○○段7小段3─10地號建地面積35平方公尺
    （實測面積為43平方公尺）及同小段3─13地號建地面積38
    平方公尺（實測面積為41平方公尺）之2筆土地係被上訴人
    等共有。毗鄰同小段2─1地號土地為上訴人乙○○所有。
  (二)台中市○○路○段63、65號之房屋，為上訴人修建供經營老
    順安西藥房使用。該建物65號部分占用系爭3─13號地號如
    複丈成果圖所示Ｂ部分，面積6平方公尺，及系爭3─10地號
    如複丈成果圖所示Ｄ部分面積3平方公尺之土地。
五、按以無權占有為原因，請求返還所有物之訴，上訴人對被上
    訴人就其占有之物有所有權存在之事實無爭執，而僅以非無
    權占有為抗辯者，被上訴人於上訴人無權占有之事實，無舉
    證責任。上訴人就其取得占有，係有正當權源之有利事實或
    有得阻卻被上訴人請求之事由應證明之。則本件應審究者，
    乃上訴人上開辯解是否可採？茲分如下：
  (一)上訴人抗辯被上訴人知其越界建築未即時提出異議，依民法
    第796條不得訴請其拆除建物乙節，是否可採？
    (1)按土地所有人建築房屋逾越疆界者，鄰地所有人如知其越
      界而不即提出異議，不得請求移去或變更其建築物，為民
      法第796條前段所明定。然所謂知越界情事，並非依客觀
      情事可認知建築房屋已有越界建築情形定之，而係應就鄰
      地所有人個人之情事定之，亦即須鄰地所有人事實上知悉
      越界建築，方足當之。故縱雙方毗鄰而居，鄰地所有人雖
      知其建築，但不知其越界者，仍不能謂鄰地所有人為已知
      。且鄰地為共有未設管理人時，依土地法第34條之1之規
      定，應認共有人過半數及其應有部分合計過半數，或其應
      有部分合計逾三分之二之共有人知悉時，始得認為已知。
      且主張鄰地所有人知其越界而不即提出異議者，應就此項
      事實負舉證之責任，最高法院83年度台上字第605號判決
      意旨可資參照。
    (2)被上訴人主張上訴人於84年10月間在上訴人所有台中市○
      區○○段7小段2─1地號土地上搭建違章建物時，被上訴
      人因界址不明，於84年10月23日向台中市中山地政事務所
      申請鑑界，經該所於84年11月1日實施複丈並釘椿，始發
      現上訴人越界，被上訴人即要求上訴人停止施工，因上訴
      人未予理會，被上訴人復於85年3月20日以存證信函要求
      上訴人拆除越界部分之建物乙節，業據其提出上訴人不爭
      執真正之84年11月1日複丈成果圖、存證信函等為證，並
      經證人楊宣明（為被上訴人庚○○○之配偶）於原審證稱
      ：「當時被告（即上訴人）才整地完成尚未搭建建物，是
      在他們房子沒有蓋好前就聲請鑑界。鑑界結果出來，我們
      就有表示反對」等語（見原審卷92年3月18日言詞辯論筆
      錄），並提出土地複丈申請書、土地複丈定期通知書影本
      等資料一份為憑，應可信為真實。上訴人抗辯被上訴人等
      知其越界而未即時提出異議，無非係以其所有坐落台中市
      ○區○○段7小段2─1地號土地與系爭3─10、3─13地號
      土地相鄰部分有缺角，數十年前即有越界使用之情形，上
      訴人乙○○與被上訴人戊○○之配偶丁○○○，於80年間
      共同向訴外人李梅治購買坐落同上小段1－22、2、2－1、
      3 －11地號4筆土地，及門牌號碼台中市○○路○段65號之
      房屋時即已如此，則訴外人林丁○○○當已知悉該65號房
      屋，有占用被上訴人所有系爭2筆土地，被上訴人戊○○
      為丁○○○之配偶，亦應早已知悉等情為憑。然查，證人
      丁○○○於原審審理中到庭證稱：與上訴人乙○○共同買
      受房屋時，並不知有越界建築之情形，是後來上訴人翻建
      時才知道的等語（見原審卷92年3月18日言詞辯論筆錄）
      ，顯無從認上訴人抗辯被上訴人戊○○為丁○○○之配偶
      ，應早已知悉上訴人越界建築一節屬實。況本件鄰地原為
      被上訴人戊○○、張松雄（已死亡）、己○○、甲○○○
      、庚○○○所共有，上訴人既未能舉證證明上開鄰地共有
      人有過半數及其應有部分合計過半數，或其應有部分合計
      逾3分之2之共有人知悉其越界建築，而未即時提出異議之
      事實，依前揭說明所示，本件自無民法第796條規定之適
      用，是上訴人抗辯依民法第796條，被上訴人不得訴請其
      拆除建物云云，自無可採。
  (二)上訴人另抗辯系爭2筆土地，與毗鄰2─1地號土地，有交互
    使用之情形，依最高法院75年度第5次民事庭會議決議，乃
    為租賃，應有民法第425條買賣不破租賃規定之適用，故上
    訴人有權使用系爭土地云云，並提出建物平面圖一紙為證。
    然查，經核該建物平面圖示，僅足認定系爭2筆土地上於57
    年建造之房屋，並未蓋至該地號側邊斜角部分（上訴人主張
    係其目前占用位置），惟尚無從因此即得推論當時之相鄰土
    地所有人有互換土地使用之約定；再者，上訴人於原審審理
    中，就何人、何時如何為交互土地使用約定等節，始終未能
    為明確之陳述，且經原審依其聲請囑託台中市中山地政事務
    所就門牌號碼中華路67、69號房屋有無占用2─1地號土地予
    以鑑測，結果為：上開實地建物（台中市○○路65號（應係
    69號之誤，見原審卷附勘驗筆錄）、67號）牆壁與地籍圖相
    符，僅屋簷滴水使用至中華段7小段3─11地號土地，有該所
    93年4月30日之函文在卷可稽（見原審卷第259頁），足認上
    訴人抗辯被上訴人系爭土地上之房屋，因交互使用土地之故
    ，亦應有使用上訴人所有2─1地號土地乙節，尚難採信。上
    訴人就其所辯交互使用土地乙節，既未能舉證以實其說，則
    其基此抗辯有權使用系爭土地，即無足採。
  (三)上訴人又以被上訴人有權利濫用之情形資為抗辯。按權利之
    行使，不得違反公共利益，或以損害他人為主要目的，民法
    第148條第1項雖有明文。惟按民法第148條權利濫用之禁止
    ，係規定行使權利，不得以損害他人為主要目的，若當事人
    行使權利，雖足使他人喪失利益，而苟非以損害他人為主要
    目的，即不在該條所定範圍之內（最高法院45年台上字第10
    5號判例參照）。故權利濫用者，須兼備主觀上專以損害他
    人為主要目的及客觀上因權利行使取得利益與他人所受損害
    不相當，缺一不可。是以行使權利者，主觀上若非專以損害
    他人為主要目的時，縱因權利之行使致影響相對人之利益時
    ，亦難認係權利濫用。本件被上訴人訴請上訴人拆除占用被
    上訴人土地部分之建物及返還土地，雖將損及上訴人房屋之
    完整性，惟系爭土地究屬被上訴人所有，其為維護土地所有
    權之完整性，而請求拆屋還地，乃所有權權能之正當行使，
    尚不得僅以上訴人抗辯其所有之房屋將因拆除導致漏水等重
    大損害，即遽指被上訴人行使權利係專以損害他人為主要目
    的。又系爭65號房屋旁，固有門牌號碼台中市○○路○段63
    號之6樓公寓之安全（另有頂層加蓋一樓），惟經原審就拆
    除上訴人占用被上訴人土地部分之建物，是否有損及該6樓
    公寓乙節囑託台灣省建築師公會鑑定結果，認該中華路2段
    63號其結構安全應不受65號建築物局部拆除之影響，有鑑定
    報告可稽，是於日後執行本件拆除時，除損及上訴人建物之
    完整性外，並無損及他人建物而有違反公共利益，造成重大
    損害之虞。從而，上訴人抗辯被上訴人起訴請求伊拆屋還地
    係屬權利濫用，尚非有據。
  (四)上訴人復辯稱系爭土地上之房屋於57年間興建時，就如複丈
    成果圖所示Ｂ、Ｄ部分即不為使用，且與上訴人所有系爭房
    屋使用共同柱，足以引起上訴人之正當信任，認被上訴人不
    欲行使其所有權之物上請求權云云。然查，權利原得自由行
    使，義務本應隨時履行，故權利失效是一種特殊例外的救濟
    方法，適用之際，宜特別慎重。就要件言，必須有權利在相
    當期間內不行使之事實，並有特殊情況，足使義務人正當信
    任權利人已不欲其履行義務，致權利之再為行使有違誠信原
    則。是其與消滅時效制度不同點之一乃在權利失效，除權利
    人經過相當期間不為權利行使之事實外，並須有特別事實，
    足致義務人信賴該項權利不再為主張。本件被上訴人陳稱其
    係於84年間經申請複丈結果，始知上訴人有越界之情形有如
    前述；且查，被上訴人戊○○、張松雄、己○○、甲○○○
    、庚○○○乃係分別於74年3月27日因繼承而取得系爭2筆土
    地，此有土地登記簿謄本在卷可稽，而上訴人亦未能舉證證
    明被上訴人等明知系爭土地上之房屋於57年時即有其所稱之
    Ｂ、Ｄ部分未使用，及與被告所有房屋使用共同柱之情形，
    則系爭土地上之房屋如何興建，要與被上訴人無關，實難僅
    以上訴人所陳之系爭土地上房屋之坐落位置，即認被上訴人
    有何特別之作為或其他特別事實存在，足使上訴人相信被上
    訴人不再行使拆屋還地之請求，是其此項抗辯亦不足採，上
    訴人有無權占有系爭土地之事實，應可認定。
  (五)末查系爭房屋原係上訴人乙○○與被上訴人戊○○之妻丁○
    ○○共同購買，嗣丁○○○於民國84年2月28日將其應有部
    分出售與上訴人乙○○，此為兩造所不爭執，並有不動產買
    賣契約書在卷可按（見本院卷第122頁）足徵系爭房屋係上
    訴人乙○○所有，上訴人乙○○無法律上原因占有被上訴人
    共有之前開土地，即屬無權占有，被上訴人請求上訴人乙○
    ○拆除其占用部分，並將土地追還被上訴人，即屬正當，應
    予准許。又上訴人丙○○與乙○○係夫妻關係，其基於共同
    生活關係，隨同乙○○居住於系爭房屋內，應屬占有輔助人
    ，依民法第九百四十二條規定，僅上訴人乙○○為占有人。
    被上訴人一併請求上訴人丙○○拆除房屋交還系爭房屋，顯
    非正當，不應准許。。
六、再按依不當得利之法則請求返還不當得利，以無法律上之原
    因而受利益，致他人受有損害為其要件，故其請求返還之範
    圍，應以對方所受之利益為度，非以請求人所受損害若干為
    準，無權占有他人土地，可能獲相當於租金之利益為社會通
    常之觀念。最高法61年台上字第1695號判例可參；本件上訴
    人乙○○無權占有使用被上訴人之土地，已如前述，則被上
    訴人主張依侵權行為、不當得利之法律關係請求上訴人乙○
    ○給付相當於租金之損害金，即屬有據。而按租用基地建築
    房屋，依土地法第105條規定，準用同法第97條之規定，其
    租金不得超過基地申報總價額年息百分之十，係法定最高租
    額，惟基地租金之數額，應為若干，除以基地申報地價為基
    礎外，尚須斟酌基地之位置，工商業繁榮之程度，承租人利
    用基地之經濟價值及所受利益等項，並與鄰地租金相比較，
    以為決定，非謂承租人當然負有按該法定最高標準支付地租
    之義務。最高法院47年台上字第1827號、66年台上字第156
    號判例可參。本件上訴人乙○○占用之系爭土地位於台中市
    ○○路與福音路交叉口，屬中華路及公園路夜市範圍，附近
    商業發達，上訴人乙○○並於其上搭建房屋經營西藥房做為
    商業使用，依被上訴人陳稱隔鄰67、69號房房出租予他人之
    租金為按月15,000元、12,000元，有被上訴人提出之租賃契
    約書影本2份在卷可稽，而系爭土地之申報地價，83年7月為
    每平方公尺33,600元、86年7月為28,512元、89年7月為26,7
    84元，有地價證明書附卷可佐，而被上訴人主張上訴人自86
    年至91年每年可獲得相當於租金之利益，以89年申報地價26
    ,784 元之年息百分之十即24,105元計算（26,784×10／100
    ×9 = 24,105），上訴人亦未表示不同意見，本院綜核上開
    各情，認被上訴人上開主張計算之基準，應屬可採。準此，
    被上訴人請求上訴人乙○○給付起訴前五年即自86年8月2日
    起至91年8月2日止相當於不當得利之租金，共計為120,528
    元（26,784×9×10／100×5= 120,528），及自91年8月3日
    起至返還土地之日起，按年24,105元計算之損害金，應屬有
    據。至上訴人丙○○僅係房屋之占有輔助人，被上訴人主張
    上訴人丙○○為共同侵權行為人，請求丙○○應與乙○○連
    帶給付前開相當於租金之損害金，即屬無據，不應准許。
七、綜上所述，被上訴人本於所有權之作用請求上訴人乙○○拆
    除其占用被上訴人共有系爭土地上之建物，並將所占用之土
    地返還被上訴人，及依不當得利、侵權行為之法律關係請求
    上訴人乙○○給付120,528元，及自91年8月3日起至返還土
    地之日止，按年給付24,105元之損害金，為有理由，應予准
    許。至上訴人丙○○並非系爭房屋所有人，有如前述，被上
    訴人請求丙○○拆除前開占用部分之建物交還系爭土地，並
    與乙○○連帶給付相當於租金之損害金，於法無據，不應准
    許。原審就上訴人乙○○部分，為被上訴人勝訴之判決，並
    依兩造之聲請，酌定相當之擔保金額，分別為假執行及免為
    假執行之宣告，核並無不合，上訴人乙○○上訴意旨，指摘
    原判決不當，求予廢棄改判，為無理由，應駁回其上訴。至
    被上訴人請求上訴人丙○○拆屋還地及給付損害金部分，原
    審判決上訴人丙○○敗訴，即有未合，上訴人丙○○指摘原
    判決不當，求予廢棄改判，為有理由，爰由本院將此部分予
    以廢棄改判如主文第二項所示。
八、本件事實已臻明確，兩造其餘主張及所提證據，經核均不影
    響判決結果，已無庸逐一論述，併此敘明。
九、據上論結，本件上訴人丙○○之上訴為有理由，上訴人乙○
    ○之上訴為無理由，依民事訴訟法第449條第1項、第450條
    、第79條，判決如主文。
中　　華　　民　　國　　94　　年　　6 　　月　　29　　日
                      民事第一庭審判長法　官  林陳松
                                      法　官  李寶堂
                                      法　官  鄭金龍
以上正本係照原本作成。
不得上訴。
                                      書記官  林世傑
中　　華　　民　　國　　94　　年　　7 　　月　　1 　　日
                                        　　　　　　　Ｂ
